【裁判字號】    95,上易,481
【裁判日期】    951226
【裁判案由】    返還借款
【裁判全文】
臺灣高等法院民事判決                 95年度上易字第481號
上  訴  人  乙○○
            丁○○
被上訴  人  亞青建設股份有限公司
法定代理人  甲○○
訴訟代理人  許麗紅律師
上列當事人間請求返還借款事件，上訴人對於中華民國95年 4月
21日臺灣臺北地方法院94年度訴字第6371號第一審判決提起上訴
，經本院於95年12月12日言詞辯論終結，判決如下：
    主  文
上訴駁回。
第二審訴訟費用由上訴人負擔。
    事實及理由
一、被上訴人起訴主張：兩造於民國（下同）93年 8月27日簽訂
    不動產合作開發協議書（下稱系爭協議書），上訴人因上開
    土地開發事宜向被上訴人借款新台幣（下同） 200萬元，約
    定待開發案完成時於房屋款中扣除，若未能於簽立協議書之
    日即93年8月27日起8個月內完成整合，將於期限屆滿 3個月
    內即94年 7月28日前無息退還上開借款，嗣因上訴人遲未進
    行整合，亦未償還上開款項，被上訴人遂索回用以給付借款
    之未到期票據 2紙，共計100萬元，上訴人尚欠被上訴人100
    萬元。茲開發期限已屆滿 3個月，經被上訴人催討，上訴人
    均置之不理，爰依消費借貸之法律關係請求上訴人共同給付
     100萬元，及自起訴狀繕本送達翌日起至清償日止，按年息
    5%計算之利息。
二、上訴人則以：上訴人有領到被上訴人之 100萬元，並於93年
    12月13日退還面額50萬元之支票 2紙，惟兩造簽訂系爭協議
    書係基於利益合作，而由被上訴人出資；上訴人提供勞務，
    開發之成敗由兩造共同負擔，被上訴人不能因開發未成功而
    要求收回出資，上訴人並未簽立借據等語抗辯。
三、原審對於被上訴人之請求，判決上訴人應給付被上訴人 100
    萬元，及上訴人乙○○自94年11月12日日起，上訴人丁○○
    自94年12月10日起，均至清償日止，按年息5%計算之利息，
    並依聲請宣告假執行。上訴人不服，提起上訴，求為廢棄原
    審不利上訴人之判決，並駁回被上訴人於原審之訴及假執行
    之聲請。被上訴人則求為判決駁回上訴。
四、經查，兩造於93年 8月27日簽訂系爭協議書，被上訴人開立
     200萬元支票予上訴人，約定待開發案完成時於房屋款中扣
    除，上開支票已兌現 100萬元，上訴人於93年12月13日並退
    還面額50萬元之支票 2紙予被上訴人之事實，為兩造所不爭
    ，並有被上訴人提出之不動產合作開發協議書可證（見原審
    卷第4至8頁），堪信為真。
五、被上訴人主張：上訴人尚有借款 100萬元未還等語。上訴人
    對收受 100萬元並不爭執，惟抗辯：該筆款項並非借款云云
    。經查：
  (一)系爭協議書第 6條記載：「於簽立本書同時甲方（即被上訴
    人）開立新台幣 200（嗣更改為100）萬元之期票4（嗣更改
    為 2）紙‧‧‧『借予』乙方（即上訴人），待乙方完成本
    案之整合時於乙方之房屋款中扣除。反之，若乙方未能於簽
    立本書日起8個月內完成整合，則應於期限屆滿3個月內無息
    退還上開200（嗣更改為100）萬元之『借款』」等情，為兩
    造所不爭，並有系爭協議書可證。
  (二)系爭協議書後附借據一張，有系爭協議書及借據可稽。上訴
    人對借據上「上訴人」印文之真正，並不爭執。惟否認借據
    之真正。按蓋章依民法第3條第2項規定，即可代替簽名，借
    據並無書寫地址必要，上訴人無法舉證證明印章被盜蓋，其
    以借據上無上訴人之簽名、地址為由，否認借據之真正，並
    不足取。
  (三)證人即被上訴人開發部助理丙○○證稱：系爭協議書及借據
    係其繕打，其繕打後，交給公司總經理戊○○等語（見本院
    卷第42頁至第43頁）。證人戊○○證稱：借據上修改的「壹
    」係其所寫，因為上訴人先借 200萬元，土地開發不成，還
    回2張支票各50萬元，所以才改成100萬元等語（見本院卷第
    43頁）。兩造對更改處印文之真正，亦不爭執（見本院卷第
    43頁）。借據之書立及修改係不同時間，上訴人 2次用印，
    卻不知借據內容，與常情不符。
  (四)證人己○○雖證稱：93年 8月27日簽立系爭協議書時，我有
    在場，當時沒有看到借據，也沒有講這筆錢是借款，當時上
    訴人 2人拿出他們的印章給戊○○，蓋完章之後戊○○有把
    印章還給上訴人 2人。簽約之後協議書有交給雙方傳閱等語
    （見本院卷第28頁至第30頁），與證人戊○○證稱：借據是
    當場製作，有提到係借款等語（見本院卷第57頁）不符。查
    被上訴人所提之協議書附有借據，兩文件間蓋有騎縫印章（
    見系爭協議書正本，證物外放），上訴人對其印文之真正，
    並不爭執；又，系爭協議書第 6條已記載借款之旨，與借據
    之記載相符，顯然借據係當場製作。縱使證人己○○當時未
    看到借據，但證人己○○證稱：是戊○○蓋章，因為還有一
    段距離，所以內容我沒有看等語（見本院卷第29頁），亦無
    法證明借據係被上訴人事後所製作。印章既已歸還上訴人，
    亦無事後製作可能。
  (五)綜上，上訴人向被上訴人借貸100萬元，堪信為真。
六、綜上所述，被上訴人依消費借貸之法律關係請求上訴人給付
     100萬元及自起訴狀繕本送達翌日，即上訴人乙○○自94年
    11月12日日起，上訴人丁○○自94年12月10日起，均至清償
    日止，按年息5%計算之利息，為有理由，應予准許。原審判
    命上訴人如數給付，並依聲請宣告假執行，於法並無不合。
    上訴意旨指摘原判決不當，求予廢棄改判，為無理由，應予
    駁回。
七、本件事證已臻明確，兩造其餘攻擊、防禦方法及未經援用之
    證據，經本院審酌後認對判決結果不生影響，爰不一一論列
    ，附此敘明。
八、據上論結，本件上訴為無理由，依民事訴訟法第449條第1項
    、第78條、第85條第1項前段，判決如主文。
中    華    民    國    95    年    12    月    26    日
                    民事第十一庭
                        審判長法  官  林恩山
                              法  官  蘇芹英
                              法  官  薛中興
正本係照原本作成。
不得上訴。
中    華    民    國    95    年    12    月    27    日
                              書記官  周淑靜


司法院資訊處製作；財團法人民間司法改革基金會備份。
